【裁判字號】    96,上,948
【裁判日期】    970205
【裁判案由】    排除侵害等
【裁判全文】
臺灣高等法院民事判決                   96年度上字第948號
上  訴  人  甲○○
被  上訴人  乙○○
            庚○○○
            丙○○
            己○○
            丁○○
            戊○○
上列當事人間請求排除侵害等事件，上訴人對於中華民國96年6
月27日臺灣臺北地方法院95年度訴字第10117號第一審判決提起
上訴，本院於97年1月22日言詞辯論終結，判決如下：
    主    文
上訴駁回。
第二審訴訟費用由上訴人負擔。
    事    實    及    理    由
一、程序方面：被上訴人戊○○未於言詞辯論期日到場，核無民
    事訴訟法第386條各款所列情形，爰依上訴人之聲請，由其
    一造辯論而為判決。
二、上訴人起訴主張略以：訴外人高林菊前於民國（下同）93年
    6 月21日過世，兩造為其繼承人，高林菊生前購買北海福座
    骨灰位3座（編號FB-A-083444、FB-A-083445、FB-A-083446
     ），但被上訴人乙○○擅自據有骨灰位權狀，排除其他繼
    承人權利之行使；又高林菊遺有存款新台幣（下同）461萬
    3409元，亦遭被上訴人庚○○○侵吞，合計上訴人損害為
    100萬元。再者，被上訴人於95年5月12日以繼承人共有財產
    繳交民事訴訟費用166元，造成上訴人受有財產上損害166元
    、非財產上損害50萬元。再其次，被上訴人於臺灣臺北地方
    法院新店簡易庭95年度店簡調字第58號遷讓房屋事件中，於
    95年4月26日具狀稱上訴人騷擾房客且有語言肢體暴力習慣
    而為親友皆知云云；已損害上訴人名譽，為此請求非財產損
    害賠償50萬元。此外，被上訴人乙○○、庚○○○負責管理
    兩造共有之新店市○○路○段41號1樓房屋（下稱系爭房屋）
    ，卻未繳納水費，致該屋於95年8月8日遭停水而減損49萬
    9834元，二人除應賠償損害外，並應返還相同金額之不當得
    利。爰訴請被上訴人賠償損害與返還不當得利等語。於原審
    聲明：被上訴人應連帶給付上訴人250萬元，及自起訴狀繕
    本送達之翌日起至清償日止按年息6%計算之利息（原審判決
    上訴人敗訴，上訴人不服提起上訴）。並上訴聲明：(一)原判
    決下列不利於上訴人部分廢棄。(二)上開廢棄部分，被上訴人
    應連帶給付上訴人250萬元，及自起訴狀繕本送達次日起至
    清償日止，按年息5%計算之利息。(三)願供擔保請准宣告假執
    行（上訴人於原審訴請按年息6%給付利息，上訴則訴請按年
    息5% 計息，就其中年息1%部分未併上訴）。
三、被上訴人（除戊○○外）則以：先母高林菊育有包括兩造在
    內10名子女，被上訴人雖耳聞先母購買北海福座骨灰位3座
    ，但乙○○不曾取得骨灰所位權狀。至於先母存款係全體繼
    承人同意由庚○○○管理，庚○○○依全體繼承人決議支用
    相關花費及分配，上訴人亦按比例領得款項，其財產權未受
    侵害。上訴人主張被上訴人以共有財產繳納裁判費166元，
    並非實情，至於前開上訴人主張損害其名譽之民事書狀僅提
    供關資料予法官參考而已，並末損害上訴人名譽。系爭房屋
    既為共有財產，乙○○、庚○○○並無代付水費義務，停水
    也未造成房價減損等語，資為抗辯。並答辯聲明：上訴駁回
    。
四、兩造不爭執事實：
    訴外人高林菊於93年6月21日過世，兩造與訴外人高玉山、
    高明田、高慧真為其繼承人。系爭房屋係高林菊遺產，現為
    全體繼承人共有。
五、本件爭點為：上訴人主張被上訴人侵害高林菊遺產、另損害
    上訴人名譽，乙○○、庚○○○未支付系爭房屋水費構成侵
    權行為與不當得利云云。被上訴人否認有何侵吞遺產行為，
    辯以書狀只是提供法官案情資料，乙○○、庚○○○並無代
    墊水費義務等語。茲就兩造論點分述如下：
  (一)按當事人主張有利於己之事實者，就其事實有舉證之責任，
    民事訴訟法第277條前段定有明文。上訴人主張被上訴人乙
    ○○擅自據有高林菊生前所購買北海福座3座骨灰位權狀（
    編號FB-A-083444、FB-A-083445、FB-A-083446）一事，固
    提出全體繼承人93年12月30日在環球聯合事務所兄弟姊妹會
    議紀錄第5點記載「北海福座之權狀，暫至乙○○處，屆時
    共有人再共同會商協議處理…」為證（見原審卷第105頁影
    本），然被上訴人所提該次會議紀錄第5點則記載「北海福
    座之權狀因遺失須重新申請，屆時再會同共有人去申請新書
    狀（先暫且保留）…」等字（見原審卷第127頁影本）；二
    者對於骨灰位權狀歸屬已屬南轅北轍，縱依上訴人資料也僅
    係交予乙○○保管骨灰位權狀，而非擅自據有該權狀，何況
    上訴人迄未證明高林菊之遺產包括骨灰位權狀，故本院無從
    採信其說詞。
  (二)上訴人固主張被上訴人庚○○○侵害高林菊遺產款項461萬
    3409元云云。然庚○○○辯稱遺產於93年6月21日支付殯葬
    費20萬元、同年7月16日捐贈蘇居士印經書10萬元、同年7
    月23日支付外勞公司20萬元、同年9月26日經全體繼承人分
    配其中276萬9300元，同年9月10日支付遺產費用5萬元、同
    年10月28日繳納遺產稅103萬6608元、同年11月23日支付遺
    產費用3萬元、同年12月31日提領52萬1249元由全體繼承人
    分配，94年1月11日由黃忠平代領分配款18萬元、95年3月13
    日退還房客押金9萬元，合計達414萬7157元。尚餘46萬2889
    元，經支付房屋稅、地價稅、水電費、祭拜與雜支，僅結存
    4萬9942元等語，此有台灣銀行000-000-00000-0號帳戶存摺
    影本一份、93年9月2日會議紀錄、93年9月6日繼承人領款紀
    錄、遺產稅繳款書、全體繼承人93年12月30日會議紀錄與同
    年月31日領款紀錄、地價稅、房屋稅、水電費單據等件為證
    （見原審卷第122至128頁、本院卷第66至71頁），應認高林
    菊遺留款項經支付相關稅費或分配予繼承人。況兩造所提前
    揭93年12月30日會議紀錄均記載：「(1)每3個月領一次租金
    →租金平分於各所有人。(2)留15萬做誓金與預留稅金或其他
    公費支出之用。公費帳號：為被繼承人高林菊預留金，台灣
    銀行做為庚○○○．銀行（004）000 -000-00000-0…。
    (4)繼(2)之述→861000元-33萬=531000元除以9人（除3妹之外
    ）=59000元→每人換算平均所得…」等字（見原審第105 頁
    及127頁影本），可見全體繼承人確將高林菊遺留金錢支付
    相關稅費或分配；再參以上訴人自認有領取十幾萬元（見原
    審卷第103頁背面筆錄），其空言庚○○○侵占遺產，自非
    可取。
  (三)上訴人主張被上訴人於95年5月12日以高林菊遺產繳納裁判
    費166元一節，無非以臺灣臺北地方法院繳費收據影本為證
    （見原審卷第26頁）；然收據僅能證明被上訴人繳納裁判費
    ，尚不能證明來自高林菊遺產；上訴人據以主張財產上損害
    166元、非財產上損害50萬元，並非可採。至上訴人主張乙
    ○○、庚○○○未繳納系爭房屋水費致遭停水而減損房屋價
    值，固提出臺北自來水事業處營業分處停水通知單一份為證
    （見原審卷第25頁正反面），然2人一致否認有代墊水費義
    務，況停水之房屋只須繳費後即可申請恢復供水，上訴人並
    未證明系爭房屋因停水而減損價值及乙○○與庚○○○受有
    此利益，故為本院所不採。
  (四)末查，上訴人主張被上訴人於臺灣臺北地方法院新店簡易庭
    95年度店簡調字第58號遷讓房屋事件中，在95年4月26日具
    狀：「共有人之一高才櫻女士佔用共有房屋自民國93年至今
    未搬遷，且多次以存證信函搔擾1F房客，因不堪其擾，房客
    已經退租了，這段期間他不但霸佔二樓不付租金，且一樓十
    分之一的租金也照收，她尚有語言和肢體暴力習慣，這為親
    友皆知，無法以商確方式排解，故懇請法官大人主持公道」
    等文字，此有起訴狀影本一份在卷可證（見原審卷第24頁）
    ，被上訴人亦不爭執此事，但辯稱僅係提供相關資料予法官
    參考等語。綜觀該書狀全文，首先敘述上訴人各項動作對承
    租人續租意願之影響，此有上訴人名義94年7月25日、同年
    12 月28日對承租人劉宗銘存證信函可佐（見原審卷第59至
    64頁）。其次提及兩造屢生齟齬、相處不睦已無協調可能，
    希望法院儘快審理案件等情；尚與侵害上訴人名譽情節有別
    ，上訴人據此請求非財產上損害賠償，尚非可取。
六、綜上所述，上訴人依據民法第184條第1項前段、第179條（
    49萬9834元與利息部分）訴請被上訴人連帶給付上訴人250
    萬元，及自起訴狀繕本送達次日起至清償日止，按年息5%計
    算之利息，為無理由，應予駁回。其假執行失所附麗，應併
    予駁回。是則原審依此駁回其訴及假執行之聲請，經核並無
    違誤，上訴意旨指摘原判決此部分不當，求予廢棄改判，為
    無理由，應予駁回。
七、本件為判決基礎之事證已明，兩造其餘主張、陳述及所提證
    據，經審酌後，認均與本件結論無礙，不再一一論列，併予
    敘明。
八、據上論結，本件上訴為無理由，依民事訴訟法第449條第1項
  、第78條、第463條、第385條第1項前段，判決如主文。
中    華    民    國    97    年    2     月    5     日
                    民事第十三庭
                        審判長法  官  黃嘉烈
                              法  官  許文章
                              法  官  吳燁山
正本係照原本作成。
如不服本判決，應於收受送達後20日內向本院提出上訴書狀，其
未表明上訴理由者，應於提出上訴後20日內向本院補提理由書狀
（均須按他造當事人之人數附繕本）上訴時應提出委任律師或具
有律師資格之人之委任狀；委任有律師資格者，另應附具律師資
格證書及釋明委任人與受任人有民事訴訟法第466條之1第1項但
書或第2項（詳附註）所定關係之釋明文書影本。
中    華    民    國    97    年    2     月    5     日
                              書記官  于  誠
附註：
民事訴訟法第466條之1（第1項、第2項）：
對於第二審判決上訴，上訴人應委任律師為訴訟代理人。但上訴
人或其他法定代理人具有律師資格者，不在此限。
上訴人之配偶、三親等內之血親、二親等內之姻親，或上訴人為
法人、中央或地方機關時，其所屬專任人員具有律師資格並經法
院認為適當者，亦得為第三審訴訟代理人。


司法院資訊處製作；財團法人民間司法改革基金會備份。
